【裁判字號】    98,上易,10
【裁判日期】    980429
【裁判案由】    損害賠償
【裁判全文】
臺灣高等法院臺中分院民事判決  98年度上易字第10號
上  訴  人  乙○○
上  訴  人  南崗紙器有限公司
法定代理人  甲○○
訴訟代理人  庚○○
被  上訴人  己○○
被  上訴人  丙○○
被  上訴人  戊○○
兼
法定代理人  丁○○
法定代理人  辛○○
被  上訴人  丁○○
上列當事人間損害賠償事件，上訴人對於中華民國97年11月7日
臺灣南投地方法院97年重訴字第50號第一審判決提起上訴，本院
於98年4月15日言詞辯論終結，判決如下：
    主  文
原判決關於命上訴人給付被上訴人戊○○超過貳萬零柒佰肆拾捌
元本息及給付其餘被上訴人部分，及該部分假執行之宣告，暨訴
訟費用之裁判均廢棄。
上列開廢棄部分，被上訴人在第一審之訴及其假執行之聲請均駁
回。
其餘上訴駁回。
第一、二審訴訟費用由上訴人連帶負擔十分之一，餘由被上訴人
己○○、丙○○、丁○○負擔。
    事實及理由
一、被上訴人起訴主張：上訴人乙○○係受僱於上訴人南崗紙器
    有限公司（下稱南崗公司），擔任載運紙箱之技術員，係從
    事於駕駛業務之人。其於民國96年7月19日下午，駕駛車號
    2102-LC號自用小貨車載送貨物，沿南投縣草屯鎮○○街由
    西往東方向行駛，於同日下午15時30分許，行經嘉興街與正
    氣街無號誌交岔路口時，本應注意車前狀況並隨時採取必要
    之安全措施，而依當時天候晴、路面乾燥、無缺陷、無障礙
    物，且視距良好等情形，並無不能注意之情事，竟疏未注意
    而貿然通過該路口，致撞擊被上訴人己○○之妻即被上訴人
    丙○○、丁○○之母洪玉美所騎乘之車號PX6-218號重型機
    車，使洪玉美及其搭載之孫女即被上訴人戊○○人車倒地，
    洪玉美因而受有頭部外傷合併腦部顱內出血之傷害，被上訴
    人戊○○因而受有下巴傷口併手術縫合、舌部傷口併手術縫
    合及左肘、左踝、右膝、右肩挫傷等傷害，經緊急送醫急救
    後，洪玉美仍於96年7月21日傷重不治死亡。被上訴人己○
    ○為訴外人洪玉美之配偶，被上訴人丁○○、丙○○為洪玉
    美之子，而洪玉美既因上訴人乙○○過失駕車而死亡，被上
    訴人戊○○則因而受傷，被上訴人己○○、丙○○因此各受
    有精神上之損害新台幣（下同）500萬元；被上訴人丁○○
    則受有支付洪玉美醫療費用10,645元、領血車資500元、殯
    葬費用490,300元及精神上損害500萬元，共計為5,501,445
    元（被上訴人誤載為5,512,590元）。至被上訴人戊○○則
    受有醫療費用1,870元及精神上之損害50萬元，共計501,870
    元。而上訴人南崗公司為上訴人乙○○之僱用人，應負僱用
    人責任，為此依民法第184條第1項前段、第188條、第193條
    第1項、第194條、第195條第1項前段之規定，求為判命上訴
    人應連帶給付被上訴人己○○500萬元；被上訴人丁○○5,5
    01,445元；被上訴人丙○○500萬元；被上訴人戊○○501,8
    70元，及均自起訴狀繕本送達翌日起至清償日止，按年息百
    分之五計算利息暨供擔保請以宣告假執行之判決。原審判命
    上訴人應連帶給付被上訴人己○○248,219元；被上訴人丁
    ○○476,942元；被上訴人丙○○248,219元；被上訴人戊○
    ○25,953元，及均自民國96年12月25日起至清償日止按年息
    百分之五計算之利息。並准被上訴人供擔保後准宣告假執行
    ，而駁回被上訴人其餘之訴及假執行之聲請（此部份未據聲
    明不服）。上訴人就敗訴部分提起上訴，被上訴人答辯聲明
    ：上訴駁回。
二、上訴人則以: 本件車禍肇事主因在被害人洪玉美左方車未讓
    右方車先行，應有過失相抵之適用。此外，被上訴人請求之
    殯葬費用中辦桌外燴22桌部分44,000元並非必要費用，應予
    剔除。而上訴人乙○○家境清寒，被上訴人4人請求之精神
    上損害金額皆過高，其餘費用無意見等語置辯。原審判命上
    訴人應連帶給付被上訴人己○○248,219元；被上訴人丁○
    ○476,942元；被上訴人丙○○248,219元；被上訴人戊○○
    25,953元，及均自民國96年12月25日起至清償日止按年息百
    分之五計算之利息。並准被上訴人供擔保後准宣告假執行，
    而駁回被上訴人其餘之訴及假執行之聲請。上訴人就敗訴部
    分提起上訴，上訴聲明(一)原判決廢棄；(二)前項廢棄部份，被
    上訴人在第一審之訴及假執行之聲請均駁回；(三)第一、二審
    訴訟費用由被上訴人負擔；(四)如受不利之判決時，請准供擔
    保免為假執行。
三、兩造不爭執之事實：
  (一)上訴人乙○○係受僱於上訴人南崗公司，擔任載運紙箱之技
    術員。
  (二)上訴人乙○○於96年7月19日下午，駕駛車號2102-LC號自用
    小貨車載送貨物，沿南投縣草屯鎮○○街由西往東方向行駛
    ，於同日下午15時30分許，行經嘉興街與正氣街無號誌交岔
    路口時，因未注意減速慢行，及注意車前狀況，作隨時停車
    之準備，而貿然進入路口，以致與被上訴人己○○之妻即被
    上訴人丙○○、丁○○之母洪玉美騎乘之車號PX6-218號重
    型機車發生碰撞，使洪玉美及其所搭載之被上訴人戊○○人
    車倒地而受傷，洪玉美送醫後不治死亡，被上訴人戊○○則
    受有下巴傷口併手術縫合、舌部傷口併手術縫合及左肘、左
    踝、右膝、右肩挫傷等傷害。
  (三)上訴人乙○○嗣因上開業務過失致死等罪，經原審法院96年
    度交訴字第51號、本院97年度交上訴字第1613號判決有期徒
    刑6月及易科罰金之折算標準確定。
  (四)被上訴人丁○○因此支付洪玉美之醫療費用10,645元及領血
    車資500元，被上訴人戊○○則支出醫藥費1,870元。
四、本件兩造爭執之處在於：(一)上訴人之過失責任比例為何？
    (二)被上訴人請求之各項費用是否必要？茲析述如下：
  (一)按行經無號誌之交岔路口，應減速慢行，作隨時停車之準備
    ；又汽車行駛時，駕駛人應注意車前狀況，並隨時採取必要
    之安全措施，道路交通安全規則第93條第1項第2款、第94條
    第3項分別定有明文。經查，本件上訴人乙○○駕駛自用小
    貨車本應注意上揭規定，而依當時情形並無不能注意之情事
    ，竟於行經草屯鎮○○街與正氣街無號誌交岔路口時，未減
    速慢行，而貿然通過該路口，以致肇事等語，為上訴人所不
    爭，已如前述，是上訴人乙○○駕車自有過失，且因而致洪
    玉美死亡及被上訴人戊○○受傷之結果，為有相當因果關係
    ，是其應負侵權行為損害賠償責任，應可認定。
  (二)又因故意或過失，不法侵害他人之權利者，負損害賠償責任
    。違反保護他人之法律，致生損害於他人者，負賠償責任。
    汽車、機車或其他非依軌道行駛之動力車輛，在使用中加損
    害於他人者，駕駛人應賠償因此所生之損害。不法侵害他人
    致死者，對於支出醫療及增加生活上需要之費用或殯葬費之
    人，亦應負損害賠償責任。被害人對於第三人負有法定扶養
    義務者，加害人對於該第三人亦應負損害賠償責任。不法侵
    害他人致死者，被害人之父母、子女及配偶，雖非財產上之
    損害，亦得請求賠償相當之金額。受僱人因執行職務，不法
    侵害他人之權利者，由僱用人與行為人連帶負損害賠償責任
    。民法第184第1項前段、第2項、第191條之2前段、第192條
    第1項、第2項、第194條、第188條第1項分別定有明文。依
    前所述，本件上訴人乙○○過失駕車致洪玉美死亡及被上訴
    人戊○○受傷，而上訴人南崗公司為上訴人乙○○之僱用人
    ，揆諸前揭法律規定，上訴人二人自應連帶負賠償責任。是
    被上訴人等基於侵權行為之法律關係，請求上訴人連帶賠償
    所受損害，自屬有據。茲就被上訴人等主張之各項請求，分
    別審酌如下：
  1.被上訴人丁○○部分：
  (1)醫療費用及增加生活上需要之費用部分：被上訴人丁○○為
    洪玉美之子，於洪玉美送醫期間支出醫療費用10,645元及至
    台中捐血中心領血之車資500元之事實，業據其提出醫療費
    收據為憑，且為上訴人所不爭執，堪信為真正。
  (2)殯葬費用：被上訴人丁○○因洪玉美死亡而支出殯葬費用共
    計490,300元，固據其提出收據為憑。惟按殯葬費用應以所
    實際支出、必要者為限，且係指收殮及埋葬死者之費用，是
    有關祭獻牲禮費、喪宴費用、樂隊費用，尚非必要。經查，
    被上訴人提出之前開費用收據中，辦桌22桌所支出44,000元
    ，核非必要之殯葬費用，應予剔除，其餘費用446,300元（4
    90,300－44,000＝446,300）均為殯葬必要性支出，且為上
    訴人所不爭執，亦可信為真實。
  (3)精神慰撫金部分：
    被上訴人丁○○為洪玉美之子，被上訴人遽失母親，遭受人
    倫至親天人永隔之悲痛，家庭歡樂不再，椎心刺骨之痛，當
    可想見，其請求非財產上之損害，自非無據。本院斟酌被上
    訴人丁○○所受之精神痛苦，其名下有固定薪資收入及多筆
    土地、房屋等不動產，而上訴人乙○○除在上訴人南崗公司
    之薪資收入及汽車一輛外，別無其他財產等一切情狀，認其
    請求之精神慰撫金以100萬元為適當，逾此部分之請求，不
    應准許。
  2.被上訴人己○○部分：
    被上訴人己○○為洪玉美之夫，其遭妻喪之痛，精神上遭受
    打擊及痛苦，不言可喻，其請求賠償非財產上損害，自屬有
    據。本院斟酌被上訴人己○○名下有存款及多筆不動產等財
    產，及其痛失親人所受之精神痛苦等一切情狀，認其請求之
    精神慰撫金以100萬元為適當，逾此部分之請求，不應准許
    。
  3.被上訴人丙○○部分：
    被上訴人丙○○為洪玉美之子，遽失母親，遭受人倫至親天
    人永隔之悲痛，家庭歡樂不再，椎心刺骨之痛，當可想見，
    其請求賠償非財產上之損害，自非無據。本院斟酌被上訴人
    丙○○所受之精神痛苦，其名下無任何財產等一切情狀，認
    其請求之精神慰撫金以100萬元為適當，逾此部分之請求，
    不應准許。
  4.被上訴人戊○○部分：
  (1)醫療費用部分：被上訴人戊○○因本件事故受傷，而支出醫
    療費用1,870元，並提出醫療收據一紙為證，且為上訴人所
    不爭，堪信為真實。
  (2)精神慰撫金：被上訴人為10歲女童，因本件事故受傷而受有
    下巴、舌部縫合傷口及左側肢體挫傷，精神上確實受有驚嚇
    及痛苦。本院斟酌被上訴人戊○○名下無財產，傷勢非重等
    一切情狀，認被上訴人請求5萬元之精神慰撫金，尚屬相當
    。逾此部分之請求，不應准許。
  (三)綜上，被上訴人丁○○得請求賠償之金額為1,457,445元（1
    0,645＋500＋446,300＋1,000,000＝1,457,445），被上訴
    人己○○、丙○○得請求賠償之金額為100萬元，被上訴人
    戊○○得請求51,870元（1,870＋50,000＝51,870）。
五、按損害之發生，被害人與有過失者，法院得減輕賠償金額或
    免除之，民法第217條第1項定有明文。且民法第217條規定
    之目的，在謀求加害人與被害人間之公平，故在裁判上法院
    得依職權減輕或免除之（最高法院85年度台上字第1756號判
    例參照）。又法院對於賠償金額減至何程度，抑為完全免除
    ，應斟酌雙方原因力之強弱與過失之輕重以定之（最高法院
    54年台上字第2433號判例參照）。再按行至無號誌交岔路口
    ，支線道車應暫停讓幹線道車先行；行經無號誌之交岔路口
    ，應減速慢行，作隨時停車之準備，道路交通安全規則第93
    條第1項第2款、第102條第1項第2款分別定有明文。經查，
    本件肇事路口為南投縣草屯鎮○○街及嘉興街口，為無號誌
    之交岔路口，而嘉興街為劃有分向限制線之雙向二線道，寬
    6.4公尺，正氣街為未劃標線道路，寬4.7公尺。於肇事前，
    被害人洪玉美係沿正氣街由北往南方向行駛，而上訴人乙○
    ○則沿嘉興街由西往東方向行駛；現場刮地痕及煞車痕之起
    點約於系爭路口之中央等情，此有道路事故現場圖、道路交
    通事故調查報告表、現場照片附於刑事偵查影卷可參。足見
    被害人洪玉美為支線道車，上訴人乙○○為幹線道車，兩車
    係在路口中央相撞，是上訴人乙○○與被害人洪玉美應約同
    時行入系爭路口。則被害人洪玉美通過系爭路口前，理應察
    覺接近系爭路口之上訴人乙○○車輛，而應暫停禮讓上訴人
    乙○○車輛先行，然被害人洪玉美疏未注意及此，亦貿然通
    過路口，以致肇事，對本件事故之發生，亦有過失。本院審
    酌未件事故發生在無號誌交岔路口，依照上揭道路交通安全
    規則規定，被害人洪玉美為左方支線道車，上訴人乙○○為
    右方幹線道車，被害人洪玉美之過失高於上訴人乙○○，其
    為肇事主因，並經原審刑事法院送台灣省車輛行車事故覆議
    委員會研議結果，均同此認定，至上訴人乙○○是否跨越雙
    黃線行駛，則與本件未於通過路口前減速慢行之肇事原因無
    關。準此，本院認兩造就本件車禍發生原因力之強弱及過失
    之輕重，認上訴人乙○○應負40%之過失責任，認被害人洪
    玉美應負60％之過失責任，以此比例減輕上訴人乙○○過失
    責任。故此，被上訴人得請求賠償之金額應減至60%之過失
    責任。是上訴人應連帶賠償被上訴人丁○○之金額為582,97
    8元（1,457,44540％＝582,975），被上訴人己○○、丙
    ○○之金額為400,000元（1,000,00040％＝400,000），
    被上訴人戊○○之金額為20,748元（51,87040％＝20,748
    ）。
六、又按保險人依強制汽車責任保險法規定所為之保險給付，視
    為被保險人損害賠償金額之一部分，被保險人受賠償請求時
    ，得扣除之，該法第32條定有明文。查被上訴人等因本件車
    禍之發生，已受領強制責任險理賠1,510,685元，業據被上
    訴人提出匯款明細為證，且為被上訴人所自認，依上開規定
    ，自應予以扣除。是被上訴人己○○、丁○○、丙○○3人
    所得請求賠償之金額，經各扣除503,562元（1,510,6853
    ＝503,562，小數點以下四捨五入）後，彼等所得請求未逾
    此數，自不得再向上訴人請求。至於被上訴人戊○○所得請
    求之金額20,748元要不受影響。
七、從而，被上訴人依民法第184條、第188條、第194條、第195
    條規定請求上訴人連帶給付被上訴人戊○○20,748元及自起
    訴狀繕本送達翌日即96年12月25日起至清償日止至清償日止
    ，按年利率5％計算之利息部分，為有理由，應予准許。被
    上訴人逾此所為請求，為無理由，應予駁回。原審就超過上
    開應准許部分，為上訴人敗訴之判決，並為假執行之宣告，
    自有未洽。上訴意旨就此部分指摘原判決不當，求予廢棄改
    判，為有理由。至於上開應准許部分，原審判命上訴人給付
    ，並為假執行之宣告，核無違誤，上訴意旨，就此部分，仍
    執陳詞，指摘原判決不當，求予廢棄，為無理由，應駁回其
    上訴。
八、本件事證已臻明確，兩造其餘攻擊防禦方法及舉證，核與本
    件判決結果不生影響，毋庸逐一論列，併此敘明。
據上論結：本件上訴為一部有理由，一部無理由，依民事訴訟法
第450條、第449條、第79條、第85條第2項，判決如主文。
中    華    民    國    98    年    4     月    29    日
                  民事第五庭    審判長法  官  林陳松
                                      法  官  古金男
                                      法  官  鄭金龍
以上正本係照原本作成。
不得上訴。
                                      書記官  姚錫鈞
中    華    民    國    98    年    5     月    1     日
                                                      Ｖ


司法院資訊處製作；財團法人民間司法改革基金會備份。
